---
title: "Limpieza de datos"
format: html
editor: visual
---

```{r}
library(dplyr)
```

Vamos a trabajar con datos de despegues y aterrizajes de aviones procesados por ANAC. Como la mayoría de los datos en la vida real, estos requieren cierta limpieza.

1.  Usando R, descargá en la carpeta `datos_raw`los datos correspondientes al año 2019 que se encuentran en [esta página](https://datos.gob.ar/dataset/transporte-aterrizajes-despegues-procesados-por-administracion-nacional-aviacion-civil-anac/archivo/transporte_11894a35-de36-4579-b084-d1191f551fbe).

```{r}
url <- "https://datos.transporte.gob.ar/dataset/21038a1a-c3c7-4494-b76a-3a2a8fbb83b5/resource/d39e99eb-f170-4d92-889a-4088b90c7678/download/201912-informe-ministerio-actualizado-dic-final.csv"

download.file(
  url = url,
  destfile = "datos_raw/201912-informe-ministerio-actualizado-dic-final.csv"
)
```

2.  El archivo pesa más de 50 Mb y en este caso no es recomendable incluirlo en el repositorio o subirlo a GitHub. Revisa que la carpeta `datos_raw` esté incluida en el archivo `gitignore` y hace un commit de ese archivo antes de continuar.

3.  Ahora lee el archivo usando alguna función de `readr`. Será importante revisar qué separador de columnas usa este archivo. Una manera de hacer esto es leer el archivo primero con `read_csv()` y explorar el resultado que genera.

```{r}

```

A continuación encontrarás una descripción de cada columna. Es importante que entiendas que información provee cada una.

- **Fecha UTC:** Fecha ISO-8601 (date)
- **Hora UTC:** Tiempo ISO-8601 (time), hora UTC (Tiempo Universal Coordinado) . Al evaluar el dato, considerar que Argentina tiene hora oficial UTC -3.
- **Clase de Vuelo:** (todos los vuelos), Texto (string)
- **Clasificación Vuelo:** Texto (string). Doméstico o Internacional
- **Tipo de Movimiento:** Texto (string). Clasificación del tipo de movimiento. Se considera “Movimiento” a una operación de un avión en un aeropuerto, sea aterrizaje o despegue.
- **Aeropuerto:** Texto (string). Nombre del aeropuerto donde ocurre el movimiento en código FAA
- **Origen/Destino:** Texto (string). Se utiliza el código FAA para aeropuertos nacionales y OACI para aeropuertos extranjeros. IMPORTANTE: si el movimiento es de aterrizaje, el dato de esta columna corresponde al aeropuerto de origen. Si el movimiento es de despegue, el dato en esta columna corresponde al aeropuerto de destino.
- **Aerolínea Nombre:** Texto (string). Nombre de la línea aérea
- **Aeronave:** Texto (string). Código para identificar a los fabricantes de la aeronaves con la designación específica del modelo del avión
- **Pasajeros:** Número entero (integer). Cantidad de pasajeros por operación individual (despegue/aterrizaje). Para vuelos de cabotaje se registra despegue y aterrizaje. Al analizar un Aeropuerto individual se debe tomar el dato de esta columna.
- **PAX:** Número entero (integer). 1pax=1tarjeta de embarque. Usar esta columna al analizar la cantidad de pasajeros de cabotaje a nivel total país. Al analizar los pasajeros internacionales es indiferente usar esta columna o la anterior
- **Calidad dato:** Texto (string).

3.1 Revisa si el tipo de dato definido en la descripción coincide con lo leido en R.

3.2 Cuantás filas tiene la base datos?

3.3 Qué representa cada fila?

4.  Las columnas tienen nombres pensados para humanos, no para computadoras. Por ejemplo `Aerolinea Nombre`, no es un nombre de columna válido en R, para poder usarla es necesario llamarla como \`Aerolinea Nombre\`, es decir, agregando el acento al revés. Esto se vuelve súper molesto a la hora de trabajar, por lo que es recomendable cambiar los nombres de las columnas luego de leer el archivo.

Cambia los nombres de las columnas para que se llamen `aeropuerto`, `hora_utc`, `clase_de_vuelos_todos_los_vuelos`, `clasificacion_vuelo`, `tipo_movimiento`, `aeropuerto`, `origen_destino`, `aerolinea_nombre`, `aeronave`, `pasajeros`, `pax` y `calidad_del_dato`. Podés explorar la función `rename()` de dplyr o el paquete `janitor` para esto.

```{r}
vuelos <- janitor::clean_names(vuelos)
```

5.  Las columnas `aeropuerto` y `origen_destino` son un poco confusas ya que su interpretación depende de si el registro es de un despegue o un aterrizaje (ver información sobre columnas más arriba). Queremos reemplazar estas 2 columnas por columnas nuevas llamadas `origen` y `destino` que contengan el código del aeropuerto de origen y de destino para ese movimiento. Es decir:

- La nueva columna `origen` tendrá la información de `aeropuerto` cuando tipo_movimiento es "Despegue" y la información de `origen_destino` en caso contrario.
- La nueva columna `destino` tendrá la información de `aeropuerto` cuando tipo_movimiento es "Aterrizaje" y la información de `origen_destino` en caso contrario.

La tabla resultante no deberá incluir las columnas `aeropuerto` y `origen_destino`.

La función `if_else()` de dplyr es perfecta para esta tarea, te sugerimos revisar su documentación para entender cómo usarla.

```{r}

```

6.  Finalmente, es útil tener la información de fecha y hora en una sola columna. Además, para hacer análisis locales siempre será mejor expresar el tiempo en hora local (en vez de UTC). Generá una nueva columna que se llame `fecha_hora_local` y eliminá las columnas `fecha` y `hora_utc`.

- Primero, genera la nueva columna uniendo `fecha` y `hora_utc`. Para hacer esto, primero tendrás que unir las 2 columnas y luego convertir (o parsear) ese texto como un dato de fecha y hora. Asegurate que la nueva columna sea de tipo fecha (PoSIXct), recomendamos explorar la [familia de funciones de `lubridate` para parsear fechas](https://lubridate.tidyverse.org/reference/index.html#date-time-parsing).
- Ahora convertí esa fecha_hora en hora local. Para eso necesitarás la función `with_tz()` de `lubridate` e investigar que nombre toma la zona horaria de Argentina en R (les recomendamos revisar la documentación de la función).

```{r}

```

7.  Es momento de guardar esta versión limpia y ordenada de los datos en un nuevo archivo dentro de la carpeta datos que tendrás que crear. Este archivo es el que usarás a continuación cuando hagas el análisis.

- Primero organizá el código:
- Uní todos los pasos anteriores en un solo bloque de código y usá la pipe.
- Asegurate de eliminar las columnas redundantes.
- Opcional: ordenás las columnas como te gustaría verlas, por ejemplo, fecha_hora_local podría estar al principio.

```{r}

```

- Ahora guarda el archivo usando `write_csv()`

```{r}

```
