---
title: "Analisis"
format: html
---

```{r}
library(dplyr)
library(ggplot2)
```

Con la base de datos limpia vamos a analizar los datos y responder algunas preguntas. Primero, es importante entender la información de cada columna y que representa cada fila.


1. Lee la base de datos limpia y revisa las filas y columnas para asegurarte de que todo está en orden y que entendes qué información proveen. 

```{r}
vuelos <- readr::read_csv("datos/vuelos_2019.csv")

glimpse(vuelos)
```

1.1 Para un vuelo doméstico, si quisieras saber cuántos pasajeros viajaron en el avión ¿qué columna necesitas mirar? Elegí un vuelo y escribí el código necesario para obtener la cantidad de pasajeros que viajaron. Seleccioná las columnas origen, destino, aerolinea_nombre y la columna que corresponde a la cantidad de pasajeros.

```{r}
vuelos |>
  filter(
    clasificacion_vuelo == "Domestico" &
    origen == "SAL" &
    destino == "EZE" &
    aerolinea_nombre == "AEROLINEAS ARGENTINAS SA" &
    pasajeros == "44,00"
  ) |>
  select(origen, destino, aerolinea_nombre, pasajeros)
```

1.2 Si quisiera saber cuántos pasajeros volaron con Aerolíneas Argentinas en 2019, ¿qué columna debería usar `pasajeros` o `pax`?  Escribí el código necesario para obtener el total de pasajeros en vuelos domésticos para cada aerolínea. Ordená la tabla resultante para que muestre los datos de mayor a menor cantidad de pasajeros.

```{r}

```

2. Qué aeropuertos reciben más pasajeros? Generá una tabla que muestre la cantidad de pasajeros que llegan a cada aeropuerto separando vuelos domésticos e internacionales. Ordená los datos para mostrar los aeropuertos más populares primero. La tabla deberá mostrar una columna para el aeropuerto, una para la cantidad de pasajeros de vuelos domésticos y una tercera columna para la cantidad de pasajeros de vuelos internacionales.

```{r}

```


3. Analizar los datos puede ser difícil si no sabemos los códigos asociados a cada aeropuerto. El siguiente código lee una base de datos de aeropuertos internacionales incluyendo 2 tipos de código distintos que se usan para identificarlos, el nombre, la ciudad y el país donde se ubican. Revisá la tabla que resulta, ¿qué columnas son útiles si tuvieras que unir esta tabla con la tabla que generaste recién?

```{r}
aeropuertos <- readr::read_delim("https://raw.githubusercontent.com/paocorrales/Visualizacion/main/datos/GlobalAirportDatabase.txt", delim = ":", col_names = FALSE) |> 
  select(X1:X5, X14:X16) |> 
  rename("ICAO" = X1, "IATA" = X2, "aeropuerto" = X3, "ciudad" = X4, "pais" = X5, "altitud" = X14, "latitud" = X15, "longuitud" = X16)
```

3.1 Generá una tabla que muestre la cantidad de pasajeros que viajan a otros países. ¿Qué tipo de movimiento y clasificación de vuelo tenés que usar para filtrar los movimientos correspondientes?

```{r}

```


3.2 Uní esa tabla con tabla de información de aeropuertos. Investigá qué sucede con los NAs, ¿para cuántos aeropuertos no tenemos datos? 

```{r}

```

3.3 Ordená la tabla para mostrar los resultados. En la tabla deberán aparecer solo aquellos aeropuertos presentes en la tabla aeropuertos. Deberá incluir además la información de la ciudad, pais y cantidad de pasajeros. Y deberá mostrar los aeropuertos de más a menos populares.

```{r}

```



4. Para vuelos domésticos, tomá las 6 aerolíneas más populares y explorá cómo cambia la cantidad de pasajeros mes a mes a lo largo del año. Hacé un gráfico de líneas que muestre en el eje x los meses y en el eje y la cantidad de pasajeros en cada mes. Cada línea debe representar una aerolínea.

```{r}

```

